【裁判字號】    97,消債更,1763
【裁判日期】    980602
【裁判案由】    聲請更生程序
【裁判全文】
臺灣高雄地方法院民事裁定          97年度消債更字第1763號
聲  請  人  甲○○
上列當事人因消費者債務清理事件聲請更生，本院裁定如下：
  主  文
聲請駁回。
聲請費用由聲請人負擔。
    理  由
一、聲請人意旨略以：聲請人即債務人（以下簡稱聲請人）現積
    欠安泰商業銀行股份有限公司（下稱安泰銀行）等金融機構
    債權人共計新臺幣（下同）1,709,022 元，於民國95年間曾
    依「中華民國銀行公會會員辦理消費金融案件無擔保債務協
    商機制」，提出債權人清冊，請求最大債權銀行即安泰銀行
    共同協商債務清償方案，就當時無擔保債務欠款達成還款協
    議，約定自95年12月起，分100 期，利率8%，每月10日繳納
    21,818元之方式償還，然因聲請人於96年2 月至97年3 月間
    失業，期間雖有短暫性工作，但收入驟減，故於96年5 月毀
    諾，後於消費者債務清理條例施行後，因尚有債務未曾協商
    ，乃再向最大債權銀行申請協商，惟遭以不符此機制申請資
    格為由，致協商不成立，現聲請人每月薪資約3 萬餘元，惟
    每月須支出房屋貸款16,600元、交通費1,000 元、膳食費7,
    000 元、家庭開銷6,000 元、扶養費20,000元，是有不能清
    償債務之情事，為此，爰依法聲請准予裁定更生等語。
二、按債務人不能清償債務或有不能清償之虞者，得依本條例所
    定更生或清算程序，清理其債務，消費者債務清理條例第3
    條定有明文。又聲請更生或清算不合程式或不備其他要件者
    ，法院應以裁定駁回之，但其情形可以補正者，法院應定期
    間先命補正，復為同條例第8 條所明定。次按，債務人對於
    金融機構因消費借貸、自用住宅借款、信用卡或現金卡契約
    而負債務，在聲請更生或清算前，應提出債權人清冊，以書
    面向最大債權金融機構請求協商債務清償方案並表明共同協
    商之意旨。而債務人與金融機構協商成立者，不得聲請更生
    或清算。但因不可歸責於己之事由，致履行顯有重大困難者
    ，不在此限。本條例施行前，債務人依金融主管機關協調成
    立之中華民國銀行公會會員辦理消費金融案件無擔保債務協
    商機制與金融機構成立之協商，準用前項之規定。消費者債
    務清理條例第151 條第1 項、第5 項、第6 項分別定有明文
    。而上開條文第5 、6 項中所稱之「金融機構」，應係指「
    債務人之金融機構債權人全體」而言，蓋苟不為如此之解釋
    ，則債務人可任意與其債權人中任一債權人達成協商，而其
    他債權金融機構亦可輕易破壞協商結果，易致前置協商制度
    無從發揮其應有之功能，而破壞立法目的中疏減法院負擔，
    有效分配司法資源之重要精神。故債務人雖於消費者債務清
    理條例施行前，依金融主管機關協調成立之中華民國銀行公
    會會員辦理消費金融案件無擔保債務協商機制，與金融機構
    進行協商，惟如未與「全體債權金融機構」進行協商，自應
    於聲請更生或清算前，依上開條文之規定，再向最大債權銀
    行聲請進行債務協商；如協商不成立，即應認符合上揭消費
    者債務清理條例第151 條第1 項之規定，得向法院聲請更生
    或清算，不受同條第5 、6 項所定須有「因不可歸責於己之
    事由，致履行原協商顯有重大困難」之限制，惟仍須具備「
    不能清償債務」或「不能清償債務之虞」之要件，法院始得
    裁定准予更生或清算，合先敘明。
三、經查：
(一)聲請人於95年間曾依「中華民國銀行公會會員辦理消費金融
    案件無擔保債務協商機制」，提出債權人清冊，請求最大債
    權銀行即安泰銀行共同協商債務清償方案，就當時無擔保債
    務欠款達成還款協議，約定自95年12月起，分100 期，利率
    8%，每月10日繳納21,818元之方式償還，然因聲請人於96年
    2 月至97年3 月間失業，期間雖有短暫性工作，但收入驟減
    ，故於96年5 月毀諾，後於消費者債務清理條例施行後，因
    尚有債務未曾協商，乃再向最大債權銀行申請協商，惟遭以
    不符此機制申請資格為由，致協商不成立等節，有協議書、
    無擔保債務還款計畫、當事人綜合信用報告－債務清理條例
    前置協商專用債權人清冊、安泰銀行所出具之前置協商退件
    通知函在卷可稽（見本院卷第49頁至50頁、第19頁、第11頁
    ），堪予認定。依前揭說明意旨，本件聲請更生並不受消費
    者債務清理條例第151 條第5 項、第6 項規定之限制，而聲
    請人既已依同條例第151 條規定行前置協商程序而不成立，
    本院即應審酌聲請人是否已陷於不能清償債務或有不能清償
    之虞。
(二)查聲請人97年度年所得為412,372 元，平均每月收入34,364
    元（元以下四捨五入，下同），有聲請人提出扣繳憑單在卷
    可憑（見本院卷第88頁），另聲請人雖陳報其每月須支出房
    屋貸款16,600元、交通費1,000 元、膳食費7,000 元、家庭
    開銷6,000 元、扶養費20,000元等語，惟聲請人既已負債，
    理當控制自身消費慾望樽節開支，關於其生活必要費用，自
    應以簡樸之生活程度用度開支，不應恣意放任個人之奢侈消
    費習慣，而依內政部社會司公告之98年度臺灣省最低每人每
    月生活費用為9,829 元，本院認應以此最低生活標準認定聲
    請人每月必要生活費用，始符公允。另按「受扶養權利者，
    以不能維持生活而無謀生能力者為限；前項無謀生能力之限
    制，於直系血親尊親屬不適用之。」民法第1117條定有明文
    。查聲請人之父鄭明昌96年度有所得207,300 元，每月平均
    收入約有17,275元，此有鄭明昌之綜合所得稅各類所得資料
    清單在卷可憑（見本院卷第36頁），是其應足以維持生活，
    且可負其扶養配偶之義務。另聲請人之母葉金枝則無何財產
    及所得，有其綜合所得稅各類所得資料清單、財產歸屬資料
    清單在卷可參（見本院卷第39頁至41頁），故聲請人對其母
    即負有扶養義務，惟因聲請人尚有兄姐3 人，除兄鄭家荃無
    財產所得，無法負擔扶養義務外，包含聲請人在內，應對葉
    金枝負扶養義務人共4 人，是依上開生活費用標準計算，聲
    請人應負擔之費用為2,457 元。另聲請人之子鄭志鏞為96年
    出生，名下無財產所得，此亦有戶籍謄本、綜合所得稅各類
    所得資料清單、財產歸屬資料清單在卷可憑（見本院卷第第
    28頁、第33頁至35頁），是聲請人對其亦負有扶養義務，惟
    因尚有配偶亦應負扶養義務，故聲請人此部份應負擔之費用
    應為4,915 元。至聲請人所謂另應繳交房貸等語，但該房屋
    係聲請人之配偶所有，理應由其配偶負擔此一債務，始為公
    平，綜上，堪認聲請人每月必要支出至多為17,201元。
(三)又聲請人目前積欠之無擔保授信債務為1,428,000 元，信用
    卡債務為281,022 元，倘分別以10% 、20% 之一般授信利率
    、信用卡利率計算，每月應繳利息分別為11,900元、4,684
    元。準此，以聲請人每月平均收入34,364元扣除每月必要支
    出17,201元及上述每月應繳利息16,584元後，尚有餘額可供
    按月償還上開欠款本金，且經逐次攤還本金後，聲請人每月
    應繳利息負擔亦日漸減輕，再參酌聲請人為64年出生，正值
    壯年，且有固定收入等節以觀，以聲請人上開資產、收入及
    支出剩餘情形，自難認聲請人有不能清償債務或不能清償之
    虞之情事。
四、綜上所述，聲請人既有穩定工作，且其收入扣除其個人必要
    生活費用及扶養費支出後，並無不能清償債務或不能清償之
    虞之情事，其聲請既不符合消費者債務清理條例第3 條所定
    要件，且此要件欠缺又屬無從補正，依上揭條文意旨，自應
    駁回其更生之聲請，爰裁定如主文。
五、依消費者債務清理條例第11條第1 項、第8 條前段、第15條
    ，民事訴訟法第78條、第95條，裁定如主文。
中    華    民    國    98    年    6     月    2     日
                民事第六庭    法      官   楊國祥
上為正本係照原本作成。
如不服本裁定，應於裁定送達後10日內，以書狀向本院提出抗告
，並繳納抗告費新臺幣1千元。
中    華    民    國    98    年    6     月    2     日
                              書  記  官   王楨珍


司法院資訊處製作；財團法人民間司法改革基金會備份。
